ACORDAO-COMPLETO-2541424

ACÓRDÃO 5490/2022 ATA 32/2022 - SEGUNDA CÂMARA

VISTOS, relatados e discutidos estes autos de tomada de contas especial instaurada pelo Fundo Nacional de Desenvolvimento da Educação (FNDE) em desfavor de Mário Ricardo Santos de Lima, ex-prefeito de Igarassu/PE, em razão de irregularidades na condução e prestação de contas dos valores transferidos no âmbito do programa Projovem Urbano em 2014,
ACORDAM os Ministros do Tribunal de Contas da União, reunidos em sessão da Segunda Câmara, ante as razões expostas pelo Relator, em:
9.1. acatar parcialmente as alegações de defesa apresentadas por Mário Ricardo Santos de Lima;
9.2. com fundamento nos arts. 1º, inciso I, e 16, inciso III, alínea "a" e "b", da Lei 8.443/1992 c/c os arts. 1º, inciso I, e 209, inciso I, do Regimento Interno do TCU, julgar irregulares suas contas;
9.3. aplicar a Mário Ricardo Santos de Lima a multa prevista no art. 58, inciso I, da Lei 8.443/1992, no valor de R$ 5.000,00 (cinco mil reais) , fixando-lhe o prazo de 15 (quinze) dias, a contar da notificação, para comprovar, perante o Tribunal  (art. 214, inciso III, alínea "a", do Regimento Interno) , o recolhimento da multa aos cofres do Tesouro Nacional, atualizada monetariamente desde a data deste acórdão até a do efetivo recolhimento, se for paga após o vencimento, na forma da legislação em vigor;
9.4. autorizar, desde logo, nos termos do art. 28, inciso II, da Lei 8.443/1992, a cobrança judicial da dívida, caso não atendida a notificação;
9.5. autorizar, caso requerido e se o processo não tiver sido remetido para cobrança judicial, o pagamento da dívida em até 36 (trinta e seis) parcelas mensais e consecutivas, nos termos do art. 26 da Lei 8.443/1992 c/c o art. 217 do Regimento Interno/TCU, fixando-se o vencimento da primeira parcela em 15 (quinze) dias, a contar do recebimento da notificação, e o das demais a cada 30 (trinta) dias, devendo incidir sobre cada valor mensal os correspondentes acréscimos legais, na forma prevista na legislação em vigor, alertando o responsável de que a inadimplência de qualquer parcela acarretará o vencimento antecipado do saldo devedor;
9.6. remeter cópia deste acórdão ao Fundo Nacional de Desenvolvimento da Educação e ao responsável.

TCE instaurada pelo Fundo Nacional de Desenvolvimento da Educação em razão de omissão no dever de prestar contas dos recursos recebidos por força do Projovem Urbano, no exercício de 2014.

Segunda Câmara

Município de Igarassu/PE.

3. Responsável: Mário Ricardo Santos de Lima (XXX.481.624-XX).

13.1. Ministros presentes: Aroldo Cedraz (na Presidência), Bruno Dantas (Relator) e Antonio Anastasia.

BRUNO DANTAS

Por registrar as principais ocorrências havidas no andamento do processo até o momento, resumindo os fundamentos das peças acostadas aos autos, adoto como relatório, com os ajustes necessários, a instrução da secretaria responsável pela análise da demanda, que contou com a anuência do corpo diretivo da unidade (peças 659-661) :
"INTRODUÇÃO
1. Cuidam os autos de tomada de contas especial instaurada pelo Fundo Nacional de Desenvolvimento da Educação, em desfavor de Mário Ricardo Santos de Lima, Prefeito Municipal no período de 1º/1/2013 a 31/12/2016 e de 1º/1/2017 a 31/12/2020, em razão da omissão no dever de prestar contas dos recursos recebidos por força do Projovem Urbano, no exercício de 2014, cujo prazo encerrouse em 2/12/2016.
HISTÓRICO
2. Em 9/7/2018, com fundamento na IN/TCU 71/2012, alterada pela IN/TCU 76/2016 e DN/TCU 155/2016, o dirigente do Fundo Nacional de Desenvolvimento da Educação autorizou a instauração da tomada de contas especial (peça 1) . O processo foi registrado no sistema e-TCE com o número 1263/2018.
3. Os recursos repassados pelo FNDE ao município de Igarassu/PE, no âmbito do Projovem Urbano - exercício 2014, totalizaram R$ 376.598,50 (peça 6) .
4. O fundamento para a instauração da Tomada de Contas Especial, conforme consignado na matriz de responsabilização elaborada pelo tomador de contas, foi a constatação da seguinte irregularidade:
Deixar de prestar contas contrariando o disposto no parágrafo único do art. 70 da CF, quando deveria ter apresentado o processo de prestação de contas no prazo máximo de cento e vinte dias, contados da data do encerramento do exercício financeiro.
5. O responsável arrolado na fase interna foi devidamente comunicado e, diante da ausência de justificativas suficientes para elidir a irregularidade e da não devolução dos recursos, instaurou-se a tomada de contas especial.
6. No relatório (peça 15) , o tomador de contas concluiu que o prejuízo importaria no valor original de R$ 376.598,50, imputando-se a responsabilidade a Mário Ricardo Santos de Lima, Prefeito Municipal no período de 1º/1/2013 a 31/12/2016 e de 1º/1/2017 a 31/12/2020, na condição de gestor dos recursos.
7. Em 6/11/2018, a Controladoria-Geral da União emitiu o relatório de auditoria (peça 16) , em concordância com o relatório do tomador de contas. O certificado de auditoria e o parecer do dirigente do órgão de controle interno concluíram pela irregularidade das presentes contas (peças 17 e 18) .
8... em 18/1/2019, o ministro responsável pela área atestou haver tomado conhecimento das conclusões contidas no relatório e certificado de auditoria, bem como do parecer conclusivo do dirigente do órgão de controle interno, manifestando-se pela irregularidade das contas, e determinou o encaminhamento do processo ao Tribunal de Contas da União (peça 19) .
9. Na instrução inicial (peça 22) , analisando-se os documentos nos autos, concluiu-se pela necessidade de realização de citação e audiência do responsável, em face da omissão no dever de prestar contas dos recursos recebidos por força do Projovem Urbano, no exercício de 2014.
10. Em resposta à citação e audiência promovidas, o responsável ingressou com pedido de prorrogação de prazo por mais 15 dias (peça 28) , deferido nos termos do Despacho de peça 29.
11. Em seguida, o FNDE encaminhou o Ofício 25019/2019 (peça 33) , informando que documentação a título de prestação de contas intempestiva do Projovem Urbano/2014 havia sido apresentada e seria objeto de Nota Técnica a ser encaminhada posteriormente ao Tribunal.
12. Em instrução de peça 35, foi proposta a realização de diligência ao FNDE para que encaminhasse documento técnico acerca da análise da prestação de contas dos recursos repassados, ao município de Igarassu/PE, no âmbito do programa Projovem Urbano, no exercício de 2014. Ressaltase que tal diligência foi reiterada por meio da instrução de peça 44.
13. Em resposta à diligência, o FNDE encaminhou a Nota Técnica 41/2020 (peça 64) e a Nota Técnica 1924666/2020 (peça 63) .
14. Na instrução antecedente (peça 66) , analisando-se os documentos constante dos autos, em especial os documentos encaminhados pelo FNDE em resposta à diligência realizada, concluiu-se pela necessidade de realização de citação para a seguinte irregularidade:
14.1. Irregularidade: inexecução parcial do objeto do Programa Nacional de Inclusão de Jovens (Projovem Urbano) , no exercício de 2014, em razão do não atingimento da meta proposta no programa, cuja frequência média no período de 18 meses foi de 41,5% em relação à matrícula total registrada.
14.1.1. Evidências da irregularidade: documentos técnicos presentes nas peças 63 e 64.
14.1.2. Normas infringidas: art. 37, caput, c/c o art. 70, parágrafo único, da Constituição da República Federativa do Brasil; art. 93, do Decreto-lei 200/1967; art. 66, do Decreto 93.872/1986; e art. 6º, incisos XI e XIII, da Resolução CD/FNDE 8/2014.
14.1.3. Débitos relacionados ao responsável Mário Ricardo Santos de Lima:
	Data de ocorrência
	Valor histórico (R$) 

	31/12/2013
	193.629,34

	3/1/2014
	 42.000,00

	3/6/2014
	252.598,50

	22/9/2014
	 82.000,00

14.1.4... Cofre credor: Fundo Nacional de Desenvolvimento da Educação.
14.1.5... Responsável: Mário Ricardo Santos de Lima.
14.1.5.1. Conduta: não garantir o cumprimento da meta prevista no Programa Nacional de Inclusão de Jovens (Projovem) , na modalidade Urbano, no exercício de 2014.
14.1.5.2. Nexo de causalidade: a conduta descrita impediu o cumprimento do objeto e do objetivo no âmbito do Programa Nacional de Inclusão de Jovens (Projovem Urbano) , no exercício de 2014, em afronta ao art. 37, caput, c/c o art. 70, parágrafo único, da Constituição da República Federativa do Brasil; art. 93, do Decreto-lei 200/1967; art. 66, do Decreto 93.872/1986; e art. 6º, incisos XII e XIII, da Resolução CD/FNDE 8/2014.
14.1.5.3. Culpabilidade: não há excludentes de ilicitude, de culpabilidade e de punibilidade; é razoável supor que o responsável tinha consciência da ilicitude de sua conduta; era exigível conduta diversa da praticada, qual seja, adotar providências no sentido de garantir o cumprimento da meta prevista no programa.
15. Em cumprimento ao pronunciamento da unidade (peça 68) , foi efetuada a citação do responsável, nos moldes adiante:
a) Mário Ricardo Santos de Lima - promovida a citação do responsável, conforme delineado adiante:
	Comunicação: Ofício 56240/2020-TCU/Seproc (peça 72) 
Data da Expedição: 11/11/2020
Data da Ciência: 16/11/2020 (peça 73) 
Nome Recebedor: Francis Uhry
Observação: Ofício enviado para o endereço do responsável, conforme pesquisa na base de dados no sistema da Receita Federal, custodiada pelo TCU (peça 69) 
Fim do prazo para a defesa: 1º/12/2020

	Comunicação: Ofício 60535/2020-TCU/Seproc (peça 71) 
Data da Expedição: 11/11/2020
Data da Ciência: 24/11/2020 (peça 74) 
Nome Recebedor: Ana Paula R. Pontes
Observação: Ofício enviado para o domicílio necessário do responsável, conforme pesquisa na base de dados no sistema da Receita Federal, custodiada pelo TCU (peça 70) 
Fim do prazo para a defesa: 9/12/2020

16. Conforme Despacho de Conclusão das Comunicações Processuais, as providências inerentes às comunicações processuais foram concluídas (peça 628) .
17. Transcorrido o prazo regimental, Mario Ricardo Santos de Lima apresentou defesa (peças 75 a 627 e 630 a 635) , que foi analisada na instrução de peça 636, ensejando a realização de diligência, ao FNDE, para que informasse ' (...) se houve devolução de saldo de recursos relativos ao Programa Nacional de Inclusão de Jovens (Projovem Urbano) , referente ao exercício de 2014, executado pelo município de Igarassu/PE'.
18. Em resposta à diligência realizada, o FNDE encaminhou o Ofício 23077/2021 (peça 642) , cujos principais trechos transcreve-se a seguir:
1. Com vistas ao atendimento da solicitação, informamos que, de acordo com consulta feita no Sistema de Gestão de Recolhimento da União (SISGRU) , cópia anexa, a Prefeitura Municipal de Igarassu/PE providenciou a devolução dos valores de R$ 1.545.039,81 e R$ 511.152,16, nos anos de 2020 e 2021, respectivamente, para conta única do Tesouro Nacional com identificação da Unidade Gestora do Fundo Nacional de Desenvolvimento da União (FNDE) , conforme estabelece o art. 1º da Instrução Normativa 2, de maio de 2009. Encaminhamos anexo o detalhamento da documentação mencionada.
2. Entretanto, pontuamos que a citada Entidade Municipal não registrou nesta Autarquia os recolhimentos dos débitos relativos ao Programa Nacional de Inclusão de Jovens (Projovem Urbano) , no exercício de 2014.
19. Da análise das informações prestadas pelo FNDE, segundo instrução de peça 646, constatou-se que houve recolhimento de valores aos cofres do Tesouro Nacional, mas sem ficar comprovado que se referiram ao Programa Nacional de Inclusão de Jovens (Projovem Urbano) , no exercício de 2014, de forma que restou afastada a possibilidade de ter ocorrido recolhimento de valores do programa.
20. Em relação à instrução que examinou as alegações de defesa apresentadas pelo responsável Mário Ricardo Santos de Lima, à peça 636, cumpre destacar o seguinte trecho quanto à Nota Técnica 41/2020 (peça 64) , conforme a seguir reproduzido:
25.1. Diferentemente do que entende o responsável, a Nota Técnica 41/2020 (peça 64) apontou a ocorrência de não cumprimento do objeto do programa, conforme trechos a seguir transcritos:
3.7. Conforme registrado no Sistema Integrado de Monitoramento, Execução e Controle do MEC (SIMEC) , módulo Projovem Urbano, em 2014, o Município em tela pactuou nos termos da Claúsula IV - Das obrigações do Município, item 1.1 a meta de atendimento para o Projovem Urbano de 400 jovens, ao longo de 18 meses de formação (SEI 2003425) . De acordo com relatório de matrícula (SEI 2019153) extraído do SIMEC, contendo os dados informados pelo município, foram matriculados 342 estudantes. Assim sendo, no que tange à oferta de vagas, verifica-se que o município não alcançou a meta proposta no Termo de Adesão.
 (...) 
3.9. Pelas informações fornecidas pelo relatório de frequência, conseguimos acompanhar o número total de alunos frequentes do 1º ao 18º período. No caso do município de Igarassu, as matrículas ativas eram de 320 alunos, a frequência no primeiro período 278 e a no último período 109. Realizando uma média da frequência dos 18 meses chegamos a uma frequência média de 166, que equivale a dizer que a frequência média ao longo dos 18 meses foi de 41,5% em relação às matrículas ativas no sistema. Conforme termo de Adesão assinado, um dos compromissos do ente executor é '[...] X. prevenir e combater a evasão pelo acompanhamento individual das razões para a não frequência do educando e implantar medidas para superá-las', assim consideramos que a média de frequência de 41,5% não condiz com esse compromisso pactuado.
3.10. Para definição de uma porcentagem de frequência média razoável a equipe técnica da DPD/SEB analisou a série histórica de matrículas da EJA no Censo escolar, período 2008 (4,9 milhões de matrículas) a 2019 (3,2 milhões de matrículas) , e chegou à conclusão que no período de 11 anos houve uma queda geral e total das matrículas de EJA de 45%. Tomando essa situação como referência para análise do cumprimento do objeto do Projovem Urbano e Campo, assume-se, a frequência média até o valor de 50% como não aprovada e a frequência acima de 50% como aprovada.
3.11. Importante destacar que os dados foram apresentados pelo ente executor no Sistema Integrado de Monitoramento, Execução e Controle do MEC (SIMEC) , módulo Projovem Urbano, cabendo ao ente a responsabilidade da fidedignidade das informações prestadas.
21. Diante da resposta acima, a unidade técnica reanalisou os percentuais calculados relativos ao não cumprimento do objeto do programa, chegando-se à conclusão da inexistência de clareza quanto à forma de apuração do percentual executado em torno de 41,5%, conforme registrado na Nota Técnica 41/2020 (peça 64) , emitida pela Secretaria de Educação Básica do Ministério da Educação, abordando que o mencionado documento técnico não descrevia a metodologia de cálculo, sendo necessário, com isso, diligenciar aquela Secretaria para que informasse a metodologia de apuração utilizada quanto à frequência média de alunos no âmbito do referido programa (instrução de peça 646) .
22. Além disso, abordou-se que o responsável apresentou alegação de que o principal fator que levou os jovens a deixarem o programa foi o corte na bolsa auxílio fornecida aos alunos. Diante disso, a unidade técnica, reanalisando a questão do corte de bolsas auxílio aos alunos, entendeu-se que se trata de instrumentos fundamentais para a manutenção dos alunos com frequência escolar, de forma que, em alguma medida, esse corte pode ter contribuído para o não cumprimento do objeto do programa.
23. Porém, considerou não haver elementos suficientes para se afirmar tal hipótese, em razão da ausência de informações acerca da existência dessas bolsas auxílio com o objetivo de fomentar a execução do Programa Nacional de Inclusão de Jovens - Projovem Urbano, edição 2013, exercício 2014, bem como por quanto tempo e a partir de qual mês houve o corte desse auxílio, razão pela qual julgou-se necessária propor diligência ao FNDE para esclarecimento desse ponto (instrução de peça 646) .
24. Como mencionado na referida instrução, o responsável também foi chamado em audiência pela irregularidade 'não cumprimento do prazo para apresentação de prestação de contas pelo gestor dos recursos', nos termos da instrução de peça 22, mas não apresentou qualquer justificativa em relação a essa irregularidade de modo a afastar sua responsabilização.
25. Ainda nesse contexto, informou-se que a apresentação da prestação de contas extemporânea ocorreu em 8/7/2019 (peça 645) , pelo próprio responsável, posteriormente à ciência de sua citação e audiência, que ocorreu em 24/4/2019 (peça 27) . Nesse ponto, o Tribunal entende que a citação pelo TCU é o marco temporal a partir do qual a apresentação da prestação de contas não descaracteriza a omissão (Acórdão 4816/2017-TCU-Segunda Câmara, Relatora Ministra Ana Arraes) .
26. No caso concreto, a prestação de contas ocorreu posteriormente à citação e audiência do responsável, circunstância que caracterizou a omissão na prestação de contas do Projovem Urbano, no exercício de 2014. Dessa forma, o responsável não logrou justificar o não cumprimento do prazo originalmente estipulado para prestação de contas do Projovem Urbano, no exercício de 2014, cujo prazo encerrou-se em 2/12/2016, ensejando, com isso, a proposta de aplicação da multa prevista no art. 58, inciso I, da Lei 8.443/1992.
27. Portanto, verificou-se que ainda havia pontos obscuros que necessitavam de esclarecimentos mediante diligência realizada junto à Secretaria de Educação Básica do Ministério da Educação e ao Fundo Nacional de Desenvolvimento da Educação. Assim, foi proposta a realização de diligência nos seguintes termos (peça 646., p. 7) :
a) realizar diligência à Secretaria de Educação Básica do Ministério da Educação, para que, no prazo de 30 dias, informe a metodologia de cálculo da frequência média apurada no âmbito do Programa Nacional de Inclusão de Jovens - Projovem Urbano, edição 2013, exercício 2014;
b) realizar diligência ao Fundo Nacional de Desenvolvimento da Educação - FNDE, para que, no prazo de 30 dias, informe se houve o pagamento de bolsas auxílio a estudantes, com o objetivo de manter frequentes os alunos no âmbito do Programa Nacional de Inclusão de Jovens - Projovem Urbano, edição 2013, exercício 2014 e, em caso positivo, se houve a suspensão do pagamento de tais bolsas, no âmbito do referido programa, executado no município de Igarassu/PE, informando o período em que houve tal suspensão;
c) informar à Secretaria de Educação Básica do Ministério da Educação e ao FNDE que o não cumprimento de diligência ou de decisão deste Tribunal, no prazo fixado, sem causa justificada, poderá ensejar a aplicação da multa prevista no art. 58, inciso IV, da Lei 8.443/1992, a qual prescinde de realização de prévia audiência, nos termos do art. 268, § 3º, do Regimento Interno do TCU;
28. Após pronunciamentos favoráveis no âmbito da Unidade (peças 647-648) , foram enviados os ofícios 56076/2021-TCU e 56082/2021-TCU, ambos da Seproc, endereçados, respectivamente, ao FNDE e à Secretaria de Educação Básica do Ministério da Educação (peças 649-650) , constando os AR´S às peças 651 e 652. As respostas foram apresentadas às peças 653, por parte do FNDE e 654 a 656 por parte da Secretaria de Educação Básica.
29. Vale ressaltar que consta dos autos o ofício 33498/2021/Dimoc/Cotce/Cgapc/Difin/FNDE, de 17/12/2021, por meio do qual foi encaminhada a Nota Técnica 2678320/2021/DAESP/COPRA-CGAPC/DIFIN de 15/12/2021, na qual foi efetuada a análise de prestação de contas apresentada intempestivamente pelo responsável (peça 658) .
EXAME TÉCNICO
Resposta apresentada pelo FNDE (peça 653) 
30. Por intermédio do ofício 28882/2021/Digef-FNDE, a Autarquia apresentou os seguintes esclarecimentos sobre a questão da concessão das bolsas (peça 653, p. 1) :
2. Inicialmente, é importante informar que o Programa Nacional de Inclusão de Jovens - Projovem foi instituído pela Lei 11.129, de 30 de junho de 2005, regulamentado pelo Decreto 6.629, de 4 de novembro de 2008. O Programa era gerido nacionalmente, à época, pela Secretaria de Educação Continuada, Alfabetização, Diversidade e Inclusão (SECADI/MEC) , a quem competia estabelecer as condições de concessão das bolsas e acompanhar a implantação do programa em âmbito nacional. A concessão das bolsas é realizada de modo descentralizado, diretamente pelos entes executores (EEx) do Distrito Federal, dos Estados e dos Municípios, a quem cabia verificar quais de seus estudantes se enquadravam nas condições estabelecidas para tal concessão.
3. Os procedimentos relativos ao pagamento das bolsas do Programa foram regulamentados pela Resolução/CD/FNDE 41, de 24 de agosto de 2012, na qual as responsabilidades da DIGEF/FNDE estão descritas e referem-se somente ao processamento dos créditos solicitados em favor dos bolsistas.
4. Importante destacar neste ponto que o pagamento de bolsas realizado pelo FNDE é feito diretamente a cada bolsista, mediante lotes, em que a secretaria do MEC transmite eletronicamente ao FNDE arquivos digitais devidamente protegidos, dos quais constam tanto nomes e CPF dos beneficiários como os valores a serem creditados a cada um. Sendo assim, o pagamento é realizado para pessoa física por meio de CPF.
5. Desse modo, esclarecemos que o pagamento de bolsas não se confunde com as transferências diretas realizadas a uma prefeitura, como é o caso da presente Tomada de Contas.
31. Nesse contexto, o FNDE informou que o valor da bolsa era de R$ 100,00 ao Programa Projovem Urbano, no exercício de 2014, e com base nesses dados, afirmou que houve pagamentos de bolsas no referido município, sem ter ocorrido suspensão, visto que todas as bolsas autorizadas pelos gestores nacionais e locais foram pagas pelo FNDE (peça 653, p. 1) .
Resposta apresentada pela Secretaria de Educação Básica (peças 654-656) 
32. Por meio do ofício 1880/2021/CHEFIA/GAB/SEB/SEB-MEC (peça 654) , a Secretaria encaminhou a Nota Técnica 89/2021/COEJA/DPD/SEB/SEB, inserida à peça 655, com esclarecimentos da Diretoria de Políticas e Diretrizes da Educação Básica (DPD) sobre o questionamento feito por esta Corte de Contas.
33. Sobre a metodologia de cálculo utilizada para fins de cálculo da frequência média apurada no âmbito do Projovem Urbano, exercício de 2014, a Secretaria esclareceu que:
3.4. Com relação à metodologia de cálculo de atingimento da meta física, temos a esclarecer que o referido município assinou um termo de adesão para o atendimento de 400 estudantes no Projovem Urbano - edição 2013, exercício 2014, meta estabelecida pelo município de acordo com o saldo em conta no momento da adesão. Dentre os principais compromissos dos entes executores é '[...] X. prevenir e combater a evasão pelo acompanhamento individual das razões para a não frequência do educando e implantar medidas para superá-las'.
3,5. Ao longo dos 18 meses do Programa tivemos o seguinte quatitativo de estudantes, do município de Igarassu, que participaram das aulas e frequentaram até o final do curso:
	Período
	Meta
	Matrícula total
	Matrículas ativas
	Total de alunos

	1º
	400
	342
	320
	278

	2º
	400
	342
	320
	271

	3º
	400
	342
	320
	285

	4º
	400
	342
	320
	221

	5º
	400
	342
	320
	211

	6º
	400
	342
	320
	172

	7º
	400
	342
	320
	164

	8º
	400
	342
	320
	159

	9º
	400
	342
	320
	149

	10º
	400
	342
	320
	169

	11º
	400
	342
	320
	131

	12º
	400
	342
	320
	130

	13º
	400
	342
	320
	118

	14º
	400
	342
	320
	112

	15º
	400
	342
	320
	110

	16º
	400
	342
	320
	107

	17º
	400
	342
	320
	108

	18º
	400
	342
	320
	109

	Total
	7200
	6156
	5760
	3004

	Média de frequência nos 18 meses
	166,888888888889

	Porcentagem em relação às matrículas ativas
	41,5%

	Situação
	Não aprovado, frequência média nos 18 meses inferior a 50%

Fonte: SIMEC, informação coletada em 27/4/2020.
34. Desse modo, a Secretaria informa que a análise da meta física foi feita somando-se o total de estudantes com frequência diferente de zero no decorrer do período de vigência do programa e dividindo-se pelo tempo de duração das atividades do Projovem Urbano (18 meses) , chegando-se, no presente caso, à 41,5% de matrículas ativas, sendo que os dados de adesão, matrículas e concluintes são informados pelo ente executor no Sistema Integrado de Monitoramento, Execução e Controle (SIMEC) e segue o disposto na Resolução do FNDE, vigente para a edição em tela.
35. E, para definição de uma porcentagem de frequência média razoável, no decorrer da duração dos 18 meses do programa, a equipe técnica da COEJA/DPD/SEB analisou a série histórica de matrículas da EJA no Censo escolar, período 2008 (4,9 milhões de matrículas) a 2019 (3,2 milhões de matrículas) , e chegou à conclusão de que no período de 11 anos, houve uma queda do total das matrículas de EJA de 50%. Tomando essa situação como referência para análise do cumprimento do objeto do Projovem Urbano e Campo, segundo a Secretaria, assume-se a frequência média até o valor de 50% como não aprovada e a frequência acima de 50% como aprovada (peça 656, p. 5) .
Análise
Considerações sobre a execução técnica
36. No que tange aos cálculos adotados para fins de aferição de frequência dos alunos, observa-se que se fizermos a comparação da média de frequência dos 18 meses de 166,88888889 (3.004 relativos ao total de estudantes/18 meses) com 320 matrículas ativas, tal como consta da referência da nota técnica, chega-se, na verdade, ao percentual de 52,15%. Comparando-se a mesma média de frequência com 342 matrículas totais, chega-se a 48,79% e comparando-se com a meta estabelecida, na ordem de 400 alunos, chega-se a 41,72% e não 41,5 % como demonstrado na tabela constante da Nota Técnica 89/2021 (peça 656, p. 4) . Desse modo, considerando que o município assumiu o compromisso pela meta, o percentual ficou abaixo do definido em 45% (percentual demonstrado no Acórdão 778/2022-TCU-Primeira Câmara, Relator Benjamim Zymler, em processo semelhante) e não 50% como relatado na Nota Técnica 89/2021 (peça 656, p. 4-5) .
37. Assim sendo, tomando essa situação como referência para análise do cumprimento do objeto do Projovem Urbano e Campo, concluiu-se que a frequência ficou abaixo do patamar estabelecido, e, por isso, a área técnica se manifestou pela não aprovação do cumprimento do objeto (peça 658, p. 4 e p.18) .
38. Pois bem. Em consulta à jurisprudência do TCU, esta unidade técnica destacou o julgamento das contas do Projovem de 2015 no TC Processo 040.839/2018-4, processo que envolve o mesmo responsável e município, cujo percentual de novas matrículas (41,94%) foi praticamente idêntico ao do Projovem sob análise (41,72%) . Naquele processo, o voto proferido pelo Ministro Relator abordou a definição do parâmetro de 45% de frequência para a aprovação ou não das contas, enfocando que, dependendo do referencial adotado, o gestor poderia ter suas contas aprovadas ou reprovadas e cobrado pelo débito integral. Por exemplo, no presente caso, quando observadas as matrículas ativas, a frequência atingida foi de 52,15%, as matrículas totais de 48,79%, ficando o percentual ligeiramente abaixo dos 45% definidos somente em relação à meta estabelecida.
39. Assim, conforme declinado no voto, a jurisprudência do TCU é sólida no sentido de que a entrega de produto objeto de convênio sem utilidade para os beneficiários importa em débito integral dos recursos transferidos (Ac. 8.660/2011-2ª Câmara, Rel. André de Carvalho, Ac. 11.284/2020-1ª Câmara, Rel. Marcos Bemquerer) . Entretanto, resta evidente que, diferentemente do convênio do qual resulta obra ou serviço imprestável à sociedade, sem qualquer uso possível, o programa de alfabetização que atende parcialmente as metas pactuadas não poderia configurar prejuízo integral ao Erário.
40. Não é outra a orientação consubstanciada na jurisprudência desta Corte de Contas, da qual extrai-se os seguintes excertos:
Acórdão 1559/2011-TCU-Segunda Câmara | Relator: Aroldo Cedraz
Quando for constatada inexecução parcial injustificada do objeto, somente deve ser imputado ao responsável débito correspondente ao valor total do convênio na hipótese de imprestabilidade da fração executada e de frustração total dos objetivos do ajuste.
Acórdão 4855/2010-TCU-Primeira Câmara | Relator: Walton Alencar Rodrigues
Admitindo-se que parcela executada de convênio está disponível e tem utilidade, mesmo que precária, para as comunidades beneficiadas, somente os valores correspondentes a itens não executados constituem débito.
Acórdão 5031/2010-TCU-Segunda Câmara | Relator: Augusto Sherman
A condenação pela totalidade do montante transferido não se justifica quando verificado que o objeto não é de todo imprestável, podendo ser aproveitado após complementação de recursos e adoção de outras medidas, bem assim, reconhecida a parcela executada como tendo alguma utilidade.
41. Portanto, tratando-se de situações similares, envolvendo os mesmos programas, município, responsáveis e percentuais de atingimento da meta física, entende-se recomendável aplicar ao caso sob análise o mesmo desfecho adotado pelo TCU no julgado em apreço, cuja conclusão, nos termos do voto que fundamentou o Acórdão 778/2022-TCU-Primeira Câmara, foi a de que:
36. Consigno também que deixo de adotar medidas no sentido de realização de nova estimativa do valor do débito em função de ausência de meta expressa de frequência no normativo de regência e por entender que, no caso concreto, ainda que fosse adotado o questionado parâmetro de 45% de frequência, com cobrança proporcional ao percentual de frequência não atingido (45% - 41,95%) , o débito remanescente configuraria valor inferior ao custo processual para sua cobrança.
42. Aplicando-se as mesmas razões ao caso concreto, considerando-se o parâmetro questionado de 45% de frequência, com cobrança proporcional ao percentual de frequência não atingido (45% - 41,72%) , chegar-se-ia ao valor de R$ 31.971,75, resultante da aplicação de 3,28% sobre o montante de despesas observadas no extrato bancário juntado pelo FNDE (peça 7) , no exercício de 2014, no valor de R$ 974.748,45. Ademais, se formos considerar o crédito de R$ 710.709,92 ocorrido na conta corrente do programa, o percentual seria aplicado sobre o valor de R$ 264.038,53 apropriado como débito efetivo, chegando-se ao montante de R$ 8.660,46. Nesse contexto, o débito remanescente, na ótica da execução técnica, corresponderia a um valor inferior ao custo processual para sua cobrança, não havendo como se admitir a condenação pelo débito integral das despesas ocorridas no exercício sob análise.
Considerações sobre a execução financeira
43. Conforme abordado da Nota Técnica 2678320/2021, constam do extrato bancário da conta específica do Programa pagamentos que não foram declarados na Relação de Pagamentos, no valor total de R$ 480.584,34, não havendo outros documentos comprobatórios das despesas na prestação de contas, de forma a atestar a boa e regular aplicação dos recursos transferidos (peça 658, p. 10-11) . Consta, ainda, a informação de que, em consulta ao extrato bancário, observou-se a movimentação financeira 'a crédito' no valor total de R$ 710.709,92 (R$ 50.000 + 660.709,92) , conforme documentos acostados às peças 7, p. 9 e 631, p. 14-15.
44. Em consulta aos esclarecimentos prestados pelo responsável, por ocasião da apresentação da prestação de contas intempestiva, foi elaborada tabela abaixo onde constam os débitos referentes a transferências indevidas, chegando-se a uma diferença verificada de R$ 430.584,34, conforme transcrito abaixo (peça 631, p. 13) : 
	Débito
	Crédito

	23/9/2014
	2.632,10
	23/12/2014
	50.000,00

	25/9/2014
	1.400,00
		
	25/9/2014
	1.400,00
		
	30/10/2014
	272.000,00
		
	30/10/2014
	200.000,00
		
	17/12/2014
	1.576,12
		
	22/12/2014
	1.576,12
		
	Total
	480.584,34 
	Total
	50.000,00 

	Diferença verificada
	430.584,34
		
45. Nesta tabela, é pontuado, ainda, que o valor de R$ 660.709,90 foi devolvido com as devidas correções, conforme consta da GRU e comprovante de pagamento (peça 631, p. 13-15) . Assim, esta unidade técnica efetuou a checagem do código constante da GRU de restituição (092014) , conforme instruções de preenchimento de guias para devolução de saldos e débitos apurados do Portal do FNDE e constatou que o recolhimento foi efetivamente efetuado, constando identificação do programa em questão, indicando se tratar do Programa Projovem Urbano de 2014 (peça 631, p. 15) . Vale ressaltar que o valor restituído foi superior aos lançamentos a débito da conta do programa, razão pela qual não se pode falar em dano ao erário federal.
46. Portanto, com base nos elementos acostados aos autos e diante do exame técnico elaborado nesta instrução, considera-se pertinente propor que as alegações de defesa apresentadas pelo responsável sejam parcialmente acatadas, afastando-se o débito apurado, haja vista o débito remanescente, na análise da execução técnica, ter sido de baixa materialidade frente aos valores por ele geridos e, na análise da execução financeira, ter havido devolução dos recursos relativos aos lançamentos a débito na conta do programa, sem comprovação de destinação.
47. Nada obstante, cabe propor que as contas do responsável sejam julgadas irregulares, com fundamento no art. 16, inciso III, alíneas 'a', da Lei 8.443/1992, aplicando-lhe a multa prevista no art. 58, inciso I, da Lei 8.443/1992, em decorrência da permanência da omissão no dever de prestar contas, caracterizada pelo não cumprimento do prazo para apresentá-las, na forma e prazo devidos, haja vista a apresentação da prestação de contas intempestiva ter se dado em 8/7/2019 (peça 645) , ocorrida em 24/4/2019 (peça 27) , após a sua citação regular, conforme já analisado nos itens 25-26 da presente instrução.
Prescrição da Pretensão Punitiva
48. Vale ressaltar que a pretensão punitiva do TCU, conforme Acórdão 1441/2016-TCU-Plenário, Relator Min. Benjamin Zymler, que uniformizou a jurisprudência acerca dessa questão, subordina-se ao prazo geral de prescrição indicado no art. 205 do Código Civil, que é de dez anos, contado da data de ocorrência da irregularidade sancionada, nos termos do art. 189 do Código Civil, sendo este prazo interrompido pelo ato que ordenar a citação, a audiência ou a oitiva do responsável.
49. No caso em exame, não ocorreu a prescrição, uma vez que a irregularidade sancionada ocorreu em 2/12/2016, vencimento do prazo para apresentação da prestação de contas, e o ato de ordenação da citação ocorreu em 5/4/2019 (peça 24) .
CONCLUSÃO
50. Em face da análise promovida na seção 'Exame Técnico', verifica-se que Mário Ricardo Santos de Lima era a pessoa responsável pela gestão, execução e prestação de contas dos recursos federais recebidos à conta do Projovem Urbano - exercício 2014, tendo o prazo final para sua apresentação expirado em 2/12/2016.
51. Com base nos elementos acostados aos autos e diante do exame técnico elaborado na presente instrução, considera-se pertinente propor que as alegações de defesa apresentadas pelo responsável sejam parcialmente acatadas, afastando-se o débito apurado,, haja vista que o débito remanescente, na análise da execução técnica, ter se revelado de baixa materialidade frente aos valores por ele geridos e, na análise da execução financeira, ter havido devolução dos recursos relativos aos lançamentos a débito na conta do programa, sem comprovação de destinação.
52. Cabe propor que as contas do responsável sejam julgadas irregulares, com fundamento no art. 16, inciso III, alínea 'a', da Lei 8.443/1992, aplicando-lhe a multa prevista no art. 58, inciso I, da Lei 8.443/1992, em decorrência da configuração da omissão no dever de prestar contas, em razão donão cumprimento do prazo para apresentá-las, na forma e prazo devidos, haja vista a apresentação da prestação de contas intempestiva ter se dado após a sua citação regular, nos termos da jurisprudência do TCU.
PROPOSTA DE ENCAMINHAMENTO
53. Diante do exposto, submetem-se os autos à consideração superior, propondo, com fundamento no art. 10, § 1º, e 11, da Lei 8.443/1992, c/c o art. 157, do RI/TCU:
a) acatar parcialmente as alegações de defesa apresentadas por Mário Ricardo Santos de Lima (XXX.481.624-XX) .
b) julgar irregulares as contas de Mário Ricardo Santos de Lima (XXX.481.624-XX) , com fundamento nos arts. 1º, inciso I, 16, inciso III, alínea 'a' da Lei 8.443/1992, c/c com art. 1º, inciso I, 209, inciso I, do Regimento Interno do TCU;
c) aplicar ao responsável Mário Ricardo Santos de Lima (XXX.481.624-XX) a multa prevista no art. 58, inciso I, da Lei 8.443/1992, c/c o art. 268, inciso I, do Regimento Interno, fixando o prazo de 15 dias, a partir da notificação, para que, nos termos do art. 214, inciso III, alínea 'a', do Regimento Interno do TCU, comprove, perante este Tribunal, o recolhimento, aos cofres do Tesouro Nacional, do valor atualizado monetariamente desde a data do acórdão que vier a ser proferido até a data do efetivo recolhimento, se for pago após o vencimento, na forma da legislação em vigor;
d) autorizar, desde logo, a cobrança judicial das dívidas, nos termos do art. 28, inciso II, da Lei 8.443/1992, c/c o art. 219, inciso II, do Regimento Interno do TCU, caso não atendida a notificação;
e) autorizar, desde logo, com fundamento no art. 26, da Lei 8.443/1992, c/c o art. 217, do Regimento Interno do TCU, caso seja do interesse do responsável, o parcelamento da dívida em até 36  (trinta e seis) parcelas, incidindo sobre cada uma, os encargos legais devidos, sem prejuízo de alertálo de que, caso opte por essa forma de pagamento, a falta de comprovação do recolhimento de qualquer parcela implicará o vencimento antecipado do saldo devedor, nos termos do art. 26, parágrafo único, da Lei 8.443/1992, c/c o art. 217, §2º, do Regimento Interno do TCU;
f) enviar cópia do Acórdão que vier a ser proferido ao Fundo Nacional de Desenvolvimento da Educação e ao responsável e seus procuradores nomeados nos autos, para ciência, informando que a deliberação, acompanhada do Relatório e do Voto que a fundamentam, está disponível para a consulta no endereço www.tcu.gov.br/acordaos, além de esclarecer que, caso requerido, o TCU poderá fornecer, sem custos, as correspondentes cópias de forma impressa."
2.	O Ministério Público junto ao TCU divergiu quanto à supressão do débito, nos seguintes termos (662) :
"11. Quanto à possibilidade de arquivamento do processo em virtude do baixo valor do dano ao erário, percebemos que a jurisprudência do Tribunal é vacilante sobre o tema - ora considerando descaber a extinção do processo por economia processual, porquanto os custos e esforços com a tramitação do processo já se realizaram, ora ponderando que os futuros custos de cobrança também devem ser considerados. 
Nesse sentido, colacionamos os seguintes enunciados redigidos pela Diretoria de Jurisprudência para fins de orientação do corpo técnico:
Pela impossibilidade da extinção do processo depois da citação
Efetuada a citação do responsável, é nulo o acórdão que determina o arquivamento do processo por economia processual, ainda que proferido anteriormente à entrada em vigor da IN TCU 71/2012, pois o art. 199, § 2º, do Regimento Interno do TCU não autoriza o arquivamento sob esse motivo depois de promovida a citação.
 (Acórdão 11242/2015-TCU-Segunda Câmara, Rel. Min. Raimundo Carreiro) 
A baixa materialidade do débito, por si só, pode não constituir motivo para o arquivamento de tomada de contas especial com fundamento no princípio da economia processual se já foram praticados todos os atos necessários ao julgamento e atendidos os pressupostos para a constituição e desenvolvimento regular do processo.
 (Acórdãos 579/2019-2º Câmara, Rel. Min. Augusto Nardes, e 3.984/2015-1ª Câmara, Rel. Min. Bruno Dantas) 
Pela possibilidade da extinção do processo depois da citação
A tomada de contas especial pode ser arquivada, sem julgamento de mérito, mesmo após a citação do responsável na hipótese de o valor apurado do débito ser inferior ao limite estabelecido para a instauração do processo, em observância aos princípios da racionalidade administrativa e da economia processual.
 (Acórdão 1276/2022-TCU-Primeira Câmara, Rel. Min. Bruno Dantas) 
Considerando que a imposição de débito e, principalmente, de multa, ostentam efeitos preventivos gerais (denominados, nos Padrões de Auditoria de Conformidade do TCU, 'expectativa de controle') , alinhamo-nos ao entendimento reproduzido abaixo, no sentido de que as particularidades do caso concreto devem ser levadas em consideração para o eventual encerramento do processo por exiguidade do débito:
A conveniência do arquivamento autorizado pelos regulamentos do TCU deve ser apurada para cada caso concreto, de forma a que se possa decidir pelo arquivamento se de fato essa medida apresentar racionalidade administrativa e economia processual.
 (Acórdão 2815/2009-TCU-Segunda Câmara, Rel. Min. Aroldo Cedraz) 
No caso em descortino, acompanhamos a unidade técnica quanto à proposta de aplicação de multa ao responsável, tendo sido verificada sua omissão no dever de prestar contas até o momento em que fora instado a fazê-lo. Nesse passo, não há de se falar em 'racionalidade administrativa e economia processual' a aconselhar a supressão do débito, porquanto a incursão no patrimônio do responsável exigirá medidas adicionais às já realizadas (fase de cumprimento da decisão) . Desse modo, considerando que a presente proposta contempla também a imputação de débito, não se identifica óbice a que sejam infligidas ao responsável as multas capituladas no art. 57 da Lei 8.443/1992 (associada à irregularidade geradora de débito nesta TCE) e no art. 58, inciso II, do referido documento legal, esta última com o objetivo de sancionar a irregularidade atinente ao não cumprimento do prazo originalmente estabelecido para a prestação de contas dos recursos federais recebidos à conta do Projovem Urbano."
É o relatório.

Delmiro Dantas Campos Neto (OAB/PE 23.101) e Maria Stephany dos Santos (OAB/PE 36.379), representando Mário Ricardo Santos de Lima.

Procurador Rodrigo Medeiros de Lima.

TOMADA DE CONTAS ESPECIAL. PROGRAMA PROJOVEM URBANO - EXERCÍCIO DE 2014. MUNICÍPIO DE IGARASSU/PE. FUNDO NACIONAL DE DESENVOLVIMENTO DA EDUCAÇÃO. OMISSÃO NO DEVER DE PRESTAR CONTAS. CITAÇÃO DE EX-PREFEITO. ALEGAÇÕES DE DEFESA. ACOLHIMENTO PARCIAL. BAIXA MATERIALIDADE DO DÉBITO. CONTAS IRREGULARES. MULTA.

TOMADA DE CONTAS ESPECIAL (TCE)

Secretaria de Controle Externo de Tomada de Contas Especial (SecexTCE).

Trata-se de tomada de contas especial instaurada pelo Fundo Nacional de Desenvolvimento da Educação (FNDE) em desfavor de Mário Ricardo Santos de Lima, ex-prefeito de Igarassu/PE, em razão de irregularidades na condução e prestação de contas dos valores transferidos no âmbito do programa Projovem Urbano em 2014.
2.	Na fase interna da TCE, o órgão concedente imputou o débito total de R$ 376.598,50 ao ex-prefeito em razão de omissão no dever de prestar contas dos recursos recebidos (peças 24-26) .
3.	No âmbito do TCU, o responsável foi devidamente citado e encaminhou, via FNDE, informações a título de "prestação de contas intempestiva" (peça 645) . Após a realização de diversas diligências para saneamento dos autos, e usando precedente desta Corte para estimativa do débito com base em percentual de matrículas no programa, a unidade instrutora concluiu que o débito remanescente é de R$ 8.660,46.
4.	Por entender que o valor da dívida seria inferior ao do custo processual da cobrança, propôs acatar parcialmente as alegações de defesa apresentadas pelo responsável, afastando-se o débito apurado, e julgar irregulares suas contas, com aplicação da multa prevista no art. 58, inciso I, da Lei 8.443/1992, em decorrência da configuração de omissão no dever de prestar contas por não as ter apresentado no prazo e forma devidos.
5.	O Ministério Público junto ao TCU (MPTCU) divergiu parcialmente da proposta no que se refere à supressão do débito, por entender que a aplicação da multa prevista no art. 58, inciso I, da Lei 8.443/1992 já demandaria medidas processuais adicionais, de forma que a alegação de racionalidade administrativa e economia processual não justificaria a não imputação do débito e a não aplicação da multa prevista no art. 57 da mesma lei.
6.	Corroboro as análises empreendidas pela unidade instrutora, razão pela qual incorporo os fundamentos apresentados às minhas razões de decidir.
7.	A documentação acostada aos autos permite acolher parcialmente as alegações de defesa apresentadas, restando débito de baixíssima materialidade. Apesar de já ter ocorrido a sua citação e os autos já estarem sendo julgados no mérito, há que se levar em conta os custos administrativos dos eventuais desdobramentos do processo, com possível interposição das várias modalidades de recursos aplicáveis e instauração de processos de cobrança executiva.
8.	Ademais, convém lembrar que a unidade instrutora, ao analisar a execução financeira do programa, verificou o comprovante de pagamento apresentado pelo ex-gestor e identificou a devolução de recursos ao programa Projovem Urbano. Em consequência, concluiu que "o valor restituído foi superior aos lançamentos a débito da conta do programa, razão pela qual não se pode falar em dano ao erário federal" (peça 659, p. 9) . Portanto, além da baixa materialidade e do cálculo do débito mediante estimativa, a análise da execução financeira indica a devolução de recurso a maior.
9.	Por todas essas razões, afasto o débito residual atribuído a Mário Ricardo Santos de Lima, bem como deixo de aplicar-lhe a multa prevista no art. 57 da Lei 8.443/1992.
10.	Por fim, considerando que o ex-prefeito era responsável pela gestão, execução e prestação de contas dos recursos federais recebidos à conta do citado programa, tendo o prazo final para sua apresentação expirado em 2/12/2016 e a prestação de contas sido apresentada intempestivamente em 8/7/2019 (peça 645) , cabe acatar parcialmente as alegações de defesa apresentadas, julgar irregulares as contas e aplicar a multa prevista no art. 58, inciso I, da Lei 8.443/1992.
11.	Pautado o processo, Mário Ricardo Santos de Lima requereu o adiamento do julgamento sob o argumento de que estaria previsto para o mesmo dia julgamento de processo no Tribunal de Contas do estado de Pernambuco em que ele também figuraria como interessado e que não estaria acompanhado de seu advogado, o único habilitado nos autos que realiza sustentação oral (peças 663-664) .
12.	Considerando que a inclusão deste processo em pauta observou as normas regimentais (art. 141 do Regimento Interno) e que existem dois advogados habilitados nos autos para a defesa do responsável, indefiro o pedido de retirada de pauta.
	Ante o exposto, voto por que o Tribunal adote o Acórdão que ora submeto à deliberação deste Colegiado. 
TCU, Sala das Sessões, em 13 de setembro de 2022.
Ministro BRUNO DANTAS 
Relator